臺灣臺中地方法院刑事判決　　　　　　　　　　　　九十三年度重訴字第三二號
　　公　訴　人　臺灣臺中地方法院檢察署檢察官
　　被　　　告　乙○○
　　指定辯護人　本院公設辯護人己○○
右列被告因殺人案件，經檢察官提起公訴（九十二年度偵字第一五九四０號），本院
判決如左：
    主  文
乙○○殺人，處有期徒刑捌年，褫奪公權肆年。
    事  實
一、乙○○與蔡炳南於民國八十九年十一月間起即開始交往成為男女朋友關係，並進
    而同居於臺中市南區和平一巷二弄五八號，平日相處尚稱和睦，惟蔡炳南有酗酒
    習慣，且酒後性情暴躁常有暴力傾向，動輒對乙○○拳腳相向，曾多次造成林女
    傷害。民國九十二年八月八日晚上十一時三十分許，蔡炳南酒後返回臺中市南區
    和平一巷二弄五八號（起訴書誤載為臺中市南區和平一巷二弄六八號）住處，因
    酒後情緒難以控制，再次與乙○○發生口角，乙○○不堪其擾，遂佯稱下樓吃飯
    而趁機外出找友人飲酒，暫時迴避以免遭受傷害。迄至翌日凌晨三時十分返家，
    蔡炳南對於乙○○趁機外出甚表不滿，遂對乙○○大聲斥責，並稱「好幹（有種
    ）到二樓來」，乙○○因經常遭蔡炳南毆打，且見蔡炳南登上二樓臥室後手持鐵
    鎚，因擔心遭受不測，遂基於正當防衛之意在樓下廚房洗碗槽內取出水果刀（非
    槍砲彈藥刀械管制條所管制之刀械，起訴書誤載為菜刀）一支藏放於腰際後方跟
    上二樓。上樓後二人隨即發生爭吵，蔡炳南並進而持鐵鎚欲毆打乙○○，惟為乙○○搶下棄置一旁，蔡炳南猶不罷休，又上前欲扼住乙○○頸部，此時乙○○心
    中怨氣已累積到臨界點，在忍無可忍情況下，一方面為防衛蔡炳南現時不法之侵
    害，一方面又為宣洩不滿情緒，明知蔡炳南僅是徒手侵害，乃基於殺人之犯罪故
    意，利用蔡炳南酒後重心不穩、腳步踉蹌之際，趁機以右手自身後腰際取出上開
    預藏之水果刀，以正握刀柄，刀尖朝前，刀鋒朝下之勢，由右而左、從上而下出
    力朝蔡炳南之左胸腔部位刺入，致蔡炳南受有由前而後、由左而右、從上而下之
    刀創，刀尖並深入蔡炳南胸部十六公分處，貫穿左肺上葉，深入心臟上方，傷及
    右心室及左心室，隨即造成大量出血，並因失血過多於當日凌晨三時二十分許當
    場死亡，乙○○因此防衛過當。乙○○於犯罪後未被發覺前隨即以電話向臺中市
    警察局勤務指揮中心報案，經該中心通報臺中縣警察局豐原分局勤工派出所，由
    警員丁○○、甲○○到場處理，乙○○並向警員自首而接受裁判。
二、案經臺中市警察局第三分局報請臺灣臺中地方法院檢察署檢察官偵查起訴。
    理  由
一、訊據被告乙○○固坦承被害人蔡炳南係遭其所持有之水果刀從正面胸腔部位刺入
    ，刀尖並深入蔡炳南胸部十六公分到達心臟，隨即因失血過多導致死亡等事實不
    諱，惟矢口否認有殺人故意，並辯稱：當時被害人喝許多酒，要伊上樓，伊在樓
    下即看到被害人手持鐵鎚亂敲，心理感到害怕，遂持水果刀上樓，準備作為自殺
    之用，後來被害人持鐵鎚捶打伊額頭部位造成血腫，隨後即將其手中鐵鎚搶下，
    被害人復掐住伊頸部，所以才持刀比劃，前後有三次，但被害人看到都有閃開，
    最後伊提及分手，被害人即稱若要分手不是「你死就是我亡」，說完後就往前衝
    ，當時伊右手正握刀柄，放置胸口，刀鋒朝下，刀尖向外，被害人雙手抓住被告
    兩肩，身體奮力前撲，才造成刀尖刺入體內云云。
二、本件被害人蔡炳南確係因被告乙○○手中之水果刀刺入胸腔，刀尖並深入蔡炳南
    胸部十六公分到達心臟，隨即因失血過多導致死亡等事實，業經檢察官督同法醫
    師相驗及解剖屍體調查明確，其中解剖屍體部分發現：「˙˙˙被害人左胸部外
    側上方有一銳器刺創，創口大小約五乘一點八公分，屬於單刃之兇器，刀鋒造成
    之創傷在傷口上方。兇器從左胸部刺入後，貫穿左肺上葉，並深入心臟上方，傷
    及右心室及左心室，未貫穿心臟，刺創之深度約十六公分，創道之走向以死者而
    言，由左往右，由前往後，由上往下˙˙˙死亡原因為失血性休克、肺臟及心臟
    銳器創、胸部銳器創，死亡方式為他殺˙˙˙」等情，清楚說明被害人受創之原
    因、位置及最後導致死亡之結果，核與前開被告供述之情節完全一致，分別有臺
    灣臺中地方法院檢察署勘驗筆錄、相驗屍體證明書、剖驗筆錄、解剖報告書及被
    告於警詢、偵訊、本院審理時之筆錄等附卷可資參照比對。此外，檢調所蒐集到
    之證物，包括現場照片、解剖照片及水果刀等均與上開情節相關且相互吻合亦可
    作為佐證，俱認被告前開之自白與事實相符，是前開被害人係因被告手中利刃刺
    入胸腔導致死亡之事實足堪認定。
三、被告雖坦承上開被害人死亡之原因事實，然仍以前開辯解否認有何殺人故意，因
    此本件所應釐清者乃當時案發經過，究係被害人尋求自殺抑或是被告主動行兇？
    被告是否有殺人之動機及故意？被告所為是否符合正當防衛之要件？有無防衛過
    當？等問題。經查：
（一）被害人係遭被告刺殺而非自殺：
１、本件被告於本院審理時固供稱：案發當時被害人手持鐵鎚在二樓臥室敲打破壞，
    後來被害人持鐵鎚捶打伊額頭部位造成血腫，隨後即將其手中鐵鎚搶下，被害人
    復掐住伊頸部，所以才持刀比劃，前後有三次，但被害人看到都有閃開云云，但
    與本院行準備程序時所供稱：「˙˙˙他拿鐵鎚作勢要打我，我的頭、肩都被他
    打中，我就搶下他的鐵鎚，結果我搶到之後就丟到旁邊，他就靠前掐住我的脖子
    說要讓我死，我就拿出刀子，說如果要讓我死，我自己解決，他就要搶我的刀子
    ，我不給他，我們就搶在一起，在搶的過程中，我就把刀子放在胸前，刀口向外
    ，我抓這樣是因為怕他傷害我˙˙˙」等語有明顯不同，其中被害人持鐵鎚究竟
    是擊中被告頭部及肩部，抑或僅有額頭部位？而被告究竟是持刀比劃防衛，抑或
    是與被害人相互爭奪刀械？前後供述並不一致。且被告於本院審理時先是稱上開
    鐵鎚是敲打牆壁，然經本院當庭勘驗系爭鐵鎚並無明顯殘留水泥灰屑時，被告即
    當庭改稱被害人係敲打門楣云云，供述一再生變。另被告於案發當日經法醫師檢
    驗身體，除發現被告受有左側鎖骨上方約五乘四公分皮下出血傷及右側腋下皮下
    出血傷等傷害外，別無其他傷害，有臺灣臺中地方法院檢察署驗字第八０一號驗
    傷診斷書一份附卷可參，且鑑定證人即本件法醫師戊○○亦到庭結證稱驗傷當時
    並未發現被告頭部及手部受有傷害等語，足見被告前開供述尚有諸多不一致或與
    事實不符之處。
２、被告復供稱：當時被害人持鐵鎚捶打伊額頭部位造成血腫，伊隨即將被害人手中
    鐵鎚搶下，被害人再掐住伊頸部，所以才持刀比劃，前後有三次，但被害人看到
    都有閃開，最後伊提及分手，被害人即稱若要分手不是「你死就是我亡」，說完
    後就往前衝，當時伊右手正握刀柄，放置胸口，刀鋒朝下，刀尖向外，被害人雙
    手抓住被告兩肩，身體奮力往前，才造成刀尖刺入體內云云。然被告此部分供述
    與警詢、檢察官偵訊時之供述有明顯不同，首先被告於警詢時供稱：當時被害人
    又再次上前掐住伊頸部，伊即將水果刀從腰際抽出，以平行的方式朝被害人刺去
    等語（參見九十二年度偵字第一五九四０號偵查卷第七頁背面）；次於第一次檢
    察官偵訊時供稱：當時被害人傷害伊，伊即持水果刀在被害人前揮舞，被害人隨
    即動手過來握住水果刀，另一隻手抓住伊衣服，在搶刀過程中，因被害人喝酒之
    故身體向前傾，刀子方向剛好朝向被害人，所以被刺中云云（參見九十二年度偵
    字第一五九四０號偵查卷第二十七頁）；復於第二次檢察官偵訊時供稱：當時被
    害人傷害伊，伊即持水果刀在面前揮動，叫被害人不要過來，被害人要搶水果刀
    ，在搶刀過程中，因被害人喝酒之故突然身體往前趴，刀子剛好拿在胸前，所以
    刀子就刺入云云（參見九十二年度偵字第一五九四０號偵查卷第三十七頁）。被
    告在警詢時明確坦承被害人身上之刀創是伊在受到被害人掐住頸部時主動出刀所
    致，雖於檢察官偵訊時改稱係雙方在爭奪刀械時，被害人因喝酒重心不穩身體意
    外前傾所致云云與警訊有所不同，但姑不論何者為真實，被告在警、偵訊中均始
    終未提及當時被告有提出分手建議、被害人聽聞後無法接受乃情緒激動身體主動
    往前擠壓導致被告置於胸前的水果刀刺入等情，則前後並無不同。被告對於此重
    要案件發生經過，短短時間內竟有如此南轅北轍之供述，實在啟人疑竇。
３、縱然被告於本院審理時所述實在，然其既稱被害人當時是在盛怒之下，且有手持
    鐵鎚攻擊或扼住被告頸部等傷害行為，被告手持水果刀為何是準備自殺之用？又
    其既稱被害人傷害伊時即萌生自裁之意念，事後為何持刀劃向被害人？而此時被
    害人上前欲搶下系爭水果刀，究係制止被告自裁，抑或是出於抗拒被告行刺之意
    思？在本案整個情境的發展上，被告與被害人當時的態度顯然是相關聯的。本件
    被告持刀若是為自殺動作，被害人會搶奪刀械顯然是欲防止其自裁，此時便無被
    告持刀劃向被害人之可能；若被害人係抗拒被告行刺，則被告持刀顯非作為自殺
    之用，也當無興起自殺之意念始稱合理。但被告卻為前開供述，顯然內容相互矛
    盾且邏輯無法貫通。再者，據被告所稱被害人原係處在盛怒之情緒當中，且有手
    持鐵鎚攻擊或以手扼住被告頸部等傷害行為，幾乎是危急到欲取其性命的程度，
    何以僅係在聽聞被告揚言分手之後，突然情緒丕變轉換成自殺之念頭，並朝被告
    手中水果刀奮力前撲自裁？又被告辯稱當時伊右手正握刀柄，放置胸口，刀鋒朝
    下，刀尖向外，被害人雙手抓住被告兩肩，身體奮力前撲，才造成刀尖刺入體內
    等情若屬實，則被害人理應在被告兩肩上留下重力抓痕，然本件被告在案發當日
    接受法醫師檢驗時卻未發現有相關痕跡，有上開驗傷診斷書附卷可參，已屬可疑
    ；況被害人與被告因雙手攀住兩肩，其間空隙有限，被告持刀手臂不易伸展，兩
    人也必然呈現面對面且身體相互對齊之姿勢，以被告所稱刀刃正握情況，刀刃刺
    入被害人身體時，依照人體功學原理，被告右手虎口及刀鋒理應朝向左方，刀刃
    平整刺入被害人體內，且被害人身體所受之刀創亦應呈現與身體橫切面平行之走
    向才是，然依照被害人最後所呈現之刀創為上圓下尖與橫切面幾近垂直之角度，
    及刀創係由被害人左方往右、上方往下之走向而言（有被害人屍體相驗照片及上
    開解剖報告書等在卷可資參照比對），被害人遇害當時，兇手應當站在相對偏右
    且高於被害人之位置，持刀鋒朝下之水果刀往左刺入，而非與被害人面對面身體
    相互對齊之姿勢，被害人此種遇害姿勢並經鑑定證人法醫師戊○○於本院審理時
    所證實（見本院九十三年三月十六日審判筆錄第六頁第九行以下、第十四頁第四
    行），是被告所辯顯然與證物所顯示之證明結果不符。指定辯護人雖為被告辯稱
    ：「審判筆錄記載：『檢察官問：死者往前衝的力量可以造成這樣的傷口？鑑定
    證人戊○○答：可以，因為還要考慮兩者的位置，如果某一方一個人蹲下來的話
    ，或比較低的位置，尤其是他們在吵架的時候，兩者的位置高低的變化就不一樣
    。』案發當時被害人正值酒意，身體搖晃，且與被告身高相當，在此情況下被害
    人位置顯然低於被告，所以被告稱被害人係自行往前衝造成死亡，恰與解剖發現
    刀創係『由上往下』之結果相符。」本件鑑定證人固不否認可能如辯護人所稱之
    情形，惟仍補充說明應以兩人之實際的位置為準，為前開筆錄內容記載明確，可
    見鑑定證人並非全然認定被告抗辯之情節是唯一的可能。況本件被告供稱當時被
    害人是借用雙手攀住被告兩肩往內加壓的力量將系爭水果刀刺入體內的情節，並
    未為鑑定證人為上開證詞時所考慮，故鑑定證人此部分之證詞並不能作為有利被
    告之認定。另外被告於本院準備程序時供稱：被害人聽到伊提議分手時，隨即說
    出「若要分手不是你死就是我亡」，並以雙手攀住被告兩肩，身體奮力前撲並說
    「要死大家一起死」等語，復於本院審理時供稱：當時伊說要分手，被害人就說
    「要分手的話不是你死我亡」，說完就自己衝過來等語。苟被告以上所言屬實，
    則被害人在遇害之前不是有相互廝殺力拼到最後一刻之意，不然就是打算玉石俱
    焚、同歸於盡，絕無單獨自殺，獨留被害人活口之計劃。然依被告所辯被害人最
    終係自行朝尖刀奮力前撲自殺云云，顯然與上開說理相互矛盾。綜核上情，被告
    於本院審理時所為之辯解仍有諸多不合常理或與事實不符之處，尚難憑採。
４、按被告之自白，非出於強暴、脅迫、利誘、詐欺、違法羈押或其他不正方法，且
    與事實相符者，始得為證據；又司法警察或司法警察官詢問犯罪嫌疑人時，應全
    程連續錄音，必要時並應全程連續錄影。刑事訴訟法第一百五十六條第一項、第
    一百條之二準用同法第一百條之一第一項分別著有規定。本件犯罪事實業經被告
    於九十二年八月九日警訊時供述明確，筆錄內容記載：「˙˙˙一進家中後我們
    兩人就又開始吵架，我就在家中一樓的水槽裡拿了一把水果刀藏在我的身後，準
    備要自殺用，蔡炳南在我進入時就說『好幹（有種）到二樓來』，我就隨著蔡炳
    南到二樓，蔡炳南就先出手掐住我的脖子，我就將他推開，他又再次上前說『要
    死不怕沒鬼做』，他也拿了一把鐵鎚要打，我回說『我自己就可以解決（指自殺
    ）』，於是他又再次上前掐住我脖子，在大約三時二十分左右，我就將水果刀從
    腰際抽出，以平行的方式朝蔡炳南刺去，但我不知是刺了他的何處，我就走了下
    來，在三時二十五分我再次上二樓時就發現蔡炳南已倒在血泊中，我趕緊打一一
    九救護車˙˙˙」等語，有警詢筆錄在卷可稽（參見九十二年度偵字第一五九四
    ０號偵查卷第七頁背面）。被告雖於本院行準備程序時否認有以上供述，然經本
    院調閱警詢錄音帶勘驗，被告在警察詢問時情緒雖然稍有急躁，但對於本件案情
    均能主動陳述並侃侃而談，態度、精神均稱正常，絲毫沒有無法接受詢問或受到
    外力干擾的跡象，而錄音帶均係警員依法連續錄製，完全符合合法訊問的形式要
    件；另被告在警員詢問當中曾多次提及其取出預藏之水果刀朝被害人行刺的事實
    ，其餘供述內容亦與警詢筆錄記載相符，有本院勘驗筆錄一份附卷足參。因此參
    考前開規定，上開警詢筆錄自有證據能力可作為本案審理之證據無訛。雖指定辯
    護人為被告辯稱：被告從無前科，在三更半夜精神狀況較差之際，突然面臨枕邊
    人死亡之重大驚駭事件，難以期待被告能為不失真之陳述等語，除缺乏具體事證
    佐以說明外，且與上開認定之事實不符，實難採信。而依照警詢筆錄記載之內容
    觀之，案發當時被告與被害人確實曾發生激烈爭吵，此情與證人即案發地點之鄰
    居丙○○於本院審理時到庭證述之情節相符；另有關被害人先出手扼住被告頸部
    ，經被告掙脫後，被害人復在二樓找出鐵鎚欲攻擊被告，然為被告搶下，於是被
    害人又再次上前扼住被告頸部，此時被告便將預藏之水果刀從腰際抽出刺向被害
    人等情，亦有警方所繪製之現場圖、拍攝之現場照片存卷可資參照比對。依照現
    場查獲之水果刀、鐵鎚等物均係遺留在被害人屍體附近，及水果刀上確實沾有被
    害人血跡等情觀察，被告上開警詢內容的確與稽證吻合。而被告於案發後僅受有
    左側鎖骨上方約五乘四公分皮下出血傷及右側腋下皮下出血傷等傷害，頭部及手
    部均未受傷一節，已經本院審認明確如前，亦可佐證被告的確未為被害人所持鐵
    鎚擊中之事實，此點與被告於本院審理時所為之供述不合，反而與被告於警訊時
    之供述較為接近。此外，本於被告前開警詢供述之內容推理，亦不致有前開「被
    害人持鐵鎚究竟是擊中被告頭部及肩部，抑或僅有額頭部位？」、「被告究竟是
    持刀比劃防衛，抑或是與被害人相互爭奪刀械？」、「既稱被害人傷害伊時即萌
    生自裁之意念，事後為何持刀劃向被害人？」、「被害人上前欲搶下系爭水果刀
    ，究係制止被告自裁，抑或是出於抗拒被告行刺之意思？」、「被害人既係處於
    盛怒之情緒當中，且有手持鐵鎚攻擊或以手扼住被告頸部等傷害行為，幾乎是危
    急到欲取其性命的程度，何以在聽聞被告揚言要分手之後，突然情緒丕變快速轉
    換成自殺之念頭，並朝被告手中水果刀奮力前撲自裁？」、「被害人雙手抓住被
    告兩肩，身體奮力前撲，為何未在被告兩肩上留下重力抓痕？」、「被害人與被
    告因雙手攀住兩肩，其間空隙有限，被告持刀不易伸展，行兇後理應在被害人身
    體留下與身體橫切面平行之刀口，然最後為何留下上圓下尖與橫切面幾近垂直且
    呈現由左往右，由上往下走向的刀口？」、「又被害人既稱『若要分手不是你死
    就是我亡』、『要死大家一起死』，為何最後無緣由自殺？」等矛盾、不一致或
    不合常理之疑點產生。況證人即被告與被害人同居處之鄰居丙○○於本院審理時
    更證稱：「˙˙˙案發當日凌晨三點四十左右，我聽到被告敲門，她說她殺死蔡
    炳南，我覺得不可能˙˙˙」等語，亦明確指出被害人確為被告持利刃所刺死而
    非被害人自殺，否則被告何以向證人自稱伊殺死蔡炳南等語？雖指定辯護人另為
    被告辯稱：被告於警詢時供述案發當時以「平行」方式行刺，與卷附之解剖報告
    書關於被害人身上創道係呈現「由左而右、由前而後、由上往下」之記載不符等
    語，來質疑被告於警詢時之自白真實性。然經本院調閱警訊錄音帶勘驗發現，被
    告因無法以言詞表達此部分具體動作，所以在製作筆錄當時以手比劃模擬之方式
    來表達，經製作筆錄之警員意會後徵得被告同意後以「平行」之字義記載，有本
    院勘驗筆錄一份附卷可參。被告究竟係以何種方式、角度行刺被害人，本即難以
    精準使用物理學或醫學方面的用語表示，況被告僅係國小畢業，教育程度不高（
    參見九十二年八月九日警詢筆錄），更難期待其能明確形容，況「平行」方式之
    意義亦未與本案實際發生之情況相距太遠，所以此部分瑕疵僅是因個人表達能力
    的差異所造成，尚不致影響自白之真實性。綜核上情，被告於警詢時之自白除合
    於法令規定具有證據能力外，其內容亦有相關證據佐證而與事實相符，足堪採信
    。被告於本院審理時空言否認警詢所稱「朝蔡炳南刺去」並非「刺進去」，而係
    「刺過去」云云，即非可採。
５、綜上所述，本件被害人究竟係遭被告刺殺或自殺的情節，即應以警詢內容為準。
    依上開警詢筆錄之記載，被害人是在未及注意之情況下，經被告取出預藏在後腰
    際之水果刀刺入胸腔部位因此流血過多致死，應無疑義。
（二）被告有殺人之動機及故意：
１、本件被告與被害人原為男女朋友關係並同居在案發現場，平日相處尚稱和睦，惟
    因被害人有酗酒習慣，經常於酒後施暴造成被告傷害等情，業據被告於本院審理
    時供述明確，核與證人丁○○（轄區警員）、丙○○（鄰居）及林明堂（鄰居）
    分別於本院審理時證述之情節相符，復有被告提出之中山醫學大學附設醫院、長
    興醫院分別於九十一年十月九日、九十三年二月十二日開立之診斷證明書各一份
    附卷可稽。而本院另依被告之聲請向長興醫院查詢被告因外傷就醫紀錄，據覆稱
    ：「本院病患乙○○女士（病歷號碼：略），到院九十二年六月二十四日凌晨四
    點五十分，主訴：與同居人吵架，診斷：左眼眶淤青血腫流鼻血。」等語，有該
    院九十三年二月二十五日九三長醫院字第００００一號函存卷可查，亦可佐證被
    告前開供述並非虛擬。足見被告確實長期生活在被害人施暴的陰影之下，被告因
    而對被害人懷恨在心極有可能。
２、另被告於警詢供稱：案發當日被害人在外喝酒返家之後，即對伊大發脾氣並與之
    發生口角，事後伊外出暫時迴避，返家後又與伊吵架，隨後伊在家中一樓的水槽
    裡拿起系爭水果刀藏在身後，準備自殺之用，被害人在伊進入時即說『好幹（有
    種）到二樓來』，伊即隨被害人到二樓，被害人就先出手掐住伊頸部，伊將被害
人推開，被害人又再次上前說『要死不怕沒鬼做』，隨後拿起一把鐵鎚欲傷害伊
    ，伊回稱『我自己就可以解決（指自殺）』，於是他又再次上前掐住我脖子，伊
    才將水果刀從腰際抽出，以平行的方式朝蔡炳南刺去等語，與渠在檢察官偵訊及
    本院審理時供述遭被害人毆打之經過大致相符。證人丙○○於本院審理時亦證稱
    ：「˙˙˙（案發當日）他們在早上就有吵架，等到晚上他們回來約十一、十二
    點左右還有吵架，約於凌晨二、三點左右就沒有聽到聲音，直到三點四十分左右
    ，被告就來敲門˙˙˙」等語，證實案發當日被告與被害人二人發生爭吵之事。
    再者，上開本院所採認之事證，包括本案之水果刀及鐵鎚均係在被害人陳屍處所
    查扣、被害人身上未受鈍器傷害、其死亡原因係左腔部的利刃穿刺導致失血過多
    及被告僅受有皮下出血等皮膚表層疑似抓傷之傷害等，無論在事實與證據之間的
    推理上，抑或是案情發展的常理上，均符合被告所供述案發當時被害人持該鐵鎚
    欲攻擊伊時，伊表示可自行解決（自殺）致未受鐵鎚傷害，後因被害人掐住伊頸
    部，伊乃持刀刺入被害人體內導致死亡等情節，因此被告上開有關被攻擊的陳述
    信而有徵。而被告在案發當日既然處於被害人之暴力侵害的危境當中，則其因而
    產生殺人之動機自屬事理之常。
３、復按，刑法上殺人罪與傷害人致死罪之區別，即在下手加害時有無死亡之預見為
    斷。至受傷處所是否致命部位，及傷痕之多寡，輕重如何，僅足供認定有無殺意
    之參考，原不能為區別殺人與傷害致人死之絕對標準（最高法院十九年度上字第
    七一八號判例意旨參照）。又行為人對於構成犯罪之事實，明知並有意使其發生
    者，為故意。刑法第十三條第一項定有明文。刑法關於犯罪之故意，係採希望主
    義，其中直接故意須犯人對於構成犯罪之事實具備明知及有意使其發生之兩個要
    件（最高法院二十二年上字第四二二九號判例意旨參照）。茲查本件被告持以行
    兇之水果刀為大型家用刀具，金屬材質，刀面光亮並無銹蝕，刀鋒尖銳且犀利，
    入手方便可輕易穿入人體，有相片一紙附卷可參。而胸腔內有心、肺等重要臟器
    且血管密佈，為人體要害部位，持利刃刺害極易導致死亡，被告為心智成熟之成
    年人，對此當知之甚稔。惟被告猶持上開鋒利之水果刀朝被害人胸腔部位刺入，
    且因具有一定力道致刺入體內達十六公分，並因而貫穿左肺上葉深入心臟上方，
    傷及右心室及左心室，足認被告對於上開持刀砍殺被害人行為可導致其死亡之事
    實有所預見及認識，並有意使其發生，其有殺人之故意甚為明確。被告於本院審
    理時辯稱沒有殺人故意，及指定辯護人為被告辯稱：鑑定證人戊○○於法院審理
    時證稱被害人僅受有一處刀傷，且兇刀並未完全刺入被害人身體，尾端部分只要
    輕輕施力即可輕易刺入被害人心臟，但本件卻在刺入心臟要害前即嘎然而止，顯
    與一般欲致人於死不同，無法認定被告有殺人故意等語，均與以上事理不符，俱
    難憑採。
（三）被告之行為雖符合正當防衛之要件但有過當情況：
１、按對於現在不法之侵害、而出於防衛自己或他人權利之行為，不罰。但防衛行為
    過當者，得減輕或免除其刑，刑法第二十三條定有明文。又刑法上之防衛行為，
    係以基於排除現在不法之侵害為已足，防衛過當，係指防衛行為超越必要之程度
    而言，防衛行為是否超越必要之程度，須就實施之情節而為判斷，即應就不法侵
    害者之攻擊方法與其緩急情勢，由客觀上審查防衛權利者之反擊行為，是否出於
    必要以定之，此有最高法院六十三年臺上字第二一○四號判例意旨可資參照。
２、經查，本件被告對被害人為刺殺行為時，正處於暴力侵害的危境當中，已如前述
    。被告面對被害人以手扼住頸部之現在不法侵害，出於免遭被害人繼續傷害之防
    衛自己權利意思，取出預藏之水果刀刺害被害人之行為，係屬符合刑法第二十三
    條規定之正當防衛行為，應堪認定。然因被告於取出預藏之水果刀時，被害人僅
    是徒手攻擊被告，其原來所持有之鐵鎚業已為被告搶下丟棄一旁，為被告於警訊
    、偵查及本院審理時坦認無訛，以被告身高與被害人相當（被告為一百六十三公
    分，被害人為一百六十四公分），及案發當時被告手持利刃的情況而言，被告均
    可輕易防止被害人繼續性的不法侵害，然其捨棄逃脫、朝被害人非致命部位輕劃
    傷害等方式處理，而以尖刀朝被害人之左胸部刺害，顯然逾越必要之程度，揆諸
    前揭規定與判例意旨，被告上開正當防衛行為顯有過當，亦堪認定。
（四）綜上所述，本件既係被害人施暴當時，被告基於防衛之意思持水果刀殺害被害
      人，但因超越必要之限度致被害人傷重死亡，且被告於行兇前復有犯罪之動機
      與故意，故被告仍應承擔殺人之罪責要無疑義。從而，本件事證明確，被告犯
      行洵堪認定。
三、核被告所為，係犯刑法第二百七十一條第一項殺人罪。被告上開殺人犯行，係面
    對現在不法之侵害，而出於防衛自己權利意思所為之過當防衛行為，如前所述，
    茲依上開刑法第二十三條但書規定，減輕其刑。又被告於犯罪後被發覺前以電話
    報警處理，有臺中市警察局勤務指揮中心治安情報記錄單一份附卷可稽。依該記
    錄單記載：「報案人為林小姐表示其殺人，須救護車。聯絡電話：00－000
    00000（誤載為000000000）˙˙˙」，經本院向中華電信股份有
    限公司查詢上開電話用戶裝機資料，經函覆確為本案被告所裝設，亦有該電話公
    司之查詢資料單一份在卷足憑。被告於報案時自稱為本案兇嫌，事後並於警詢時
    坦承殺人犯行及接受裁判，顯見被告有自首之意思而符合自首之要件，應依刑法
    第六十二條前段之規定，減輕其刑，並依刑法第七十條規定，遞減輕之。爰審酌
    被告並無犯罪紀錄，有臺灣高等法院被告全國前案紀錄表、臺灣臺中地方法院檢
    察署刑案資料查註紀錄表各一份在卷足憑，素行堪稱良好；被告與被害人原為同
    居關係，然因被害人有酗酒習慣經常於酒後對被告施暴，使被告長期生活於暴力
    威脅的陰影之下，而案發當時復因被害人酒後之侵害行為，才迫使被告一時情緒
    失控殺人而觸蹈法網，其過往的遭遇及心路歷程實值同情；又被告雖於警詢時坦
    承犯行，然事後於偵審中卻一再翻異前詞否認殺人事實，甚至於有意將本案誤導
    成被害人自殺之情節，犯罪後態度非佳，難認有悔改之意；並參酌被告犯罪手段
    、智識程度、犯罪結果等一切情狀，量處如主文所示之刑，且依被告犯罪之性質
    ，認為有褫奪公權之必要，並依刑法第三十七條第二規定，宣告褫奪公權四年，
    以示懲儆。至被告所持水果刀一支，雖係供被告犯罪所用之物，然因係被害人所
    有，為被告於本院審理時供述明確，且該水果刀亦非管制刀械不符違禁物之要件
    ，故不為沒收之諭知，併此敘明。
據上論斷，應依刑事訴訟法第二百九十九條第一項前段，刑法第二百七十一條第一項
、第二十三條但書、第六十二條前段、第三十七條第一項，判決如主文。
中      華      民      國    九十三    年      三      月      三十    日
                              臺灣臺中地方法院刑事第三庭
                                  審判長法  官  劉  錫  賢
                                        法  官  黃  松  竹
                                        法  官  陳  得  利
右正本證明與原本無異。
如不服本判決，應於判決送達後十日內向本院提出上訴狀( 應附繕本 )，上訴於臺灣
高等法院臺中分院。
                                        書記官
中      華      民      國    九十三    年      三      月      三十    日
刑法第二百七十一條第一、二項：
殺人者，處死刑、無期徒刑或十年以上有期徒刑。
前項之未遂犯罰之。
